【裁判字號】    99,交易,207
【裁判日期】    990930
【裁判案由】    過失致死
【裁判全文】
臺灣臺北地方法院刑事判決             99年度交易字第207號
公  訴  人  臺灣臺北地方法院檢察署檢察官
被      告  甲○○
選任辯護人  商桓朧 律師
上列被告因過失致人於死案件，經檢察官提起公訴（99年度調偵
字第301號），本院判決如下：
    主  文
甲○○犯過失致人於死罪，處有期徒刑玖月。緩刑貳年。
    事  實
一、甲○○於民國98年11月13日18時18分許，騎乘車號LKW-525
    號重型機車沿臺北市○○區○○路由南往北方向行駛，行經
    臺北市○○區○○路與信義路5段路口時，本應注意行經行
    人穿越道，遇有行人穿越時，無論有無號誌指示，均應暫停
    讓行人先行通過，且依當時天雨濕潤路況及夜間有照明，更
    應注意車前狀況，作隨時減速或停車等必要之安全措施，以
    免危險事故之發生，復依當時情形觀之，亦無何不能注意之
    情事，適有行人王月娥在前方信義路5段與1-6號道路路口之
    行人穿越道綠燈通行時，甲○○因專注左前方公車行向繞行
    ，疏於注意車前狀況，未察覺王月娥動向，復未採取減速或
    及時煞停措施讓行人先行，仍貿然以時速30至40公里間速度
    繼續通行，迨其發現已通行行人穿道上之王月娥，欲緊急煞
    停已然不及，致其所騎乘機車之車頭撞擊到王月娥之腰部，
    王月娥遭撞擊向後倒地，經送醫急救後，仍於98年11月15日
    凌晨1時許，因頭部胸部鈍傷併顱內出血而不治死亡。
二、案經王月娥之子乙○○告訴及臺北市政府警察局信義分局報
    告臺灣臺北地方法院檢察署檢察官偵查起訴。
    理  由
一、證據能力意見：
（一）按刑事訴訟法第100條之1第1項固規定訊問被告，原則上
      應全程連續錄音；必要時，並應全程連續錄影；同條第2
      項亦規定「筆錄內所載之被告陳述與錄音或錄影之內容不
      符者，除有前項但書情形外，其不符之部分，不得作為證
      據」。考其立法目的，在於建立訊問筆錄之公信力，並擔
      保訊問程序之合法正當；亦即在於擔保犯罪嫌疑人對於訊
      問之陳述，係出於自由意思及筆錄所載內容與陳述相符。
      如果犯罪嫌疑人之自白，係基於自由意思而非出於不正之
      方法，且其自由之陳述與事實相符，縱令於訊問時未經全
      程連續錄音或錄音故障而無聲音，致訊問程序稍嫌微疵，
      仍難謂其自白之筆錄，無證據能力（最高法院95年度臺上
      字第6719號判決、97年度臺上字第5666號判決參照）。觀
      諸被告甲○○於99年1月14日15時許之偵查中訊問筆錄記
      載：「當時被害人被撞倒的位置也是在斑馬線的位置上」
      等內容（98年度偵字第27223號卷第45頁），與其已不爭
      執之同年月13日22時許警詢中供述：「我騎車到（信義路
      與1之6號道路口）人行道前方時，才看到王月娥已經在斑
      馬線上」等語（同卷第9頁）及於同日稍早之19時許在交
      通警察詢問時所稱：「（問：這邊是行人穿越道？）對，
      ...我就是來這裡我想趕快稍微這樣趕一下，來這裡就突
      然看到她已經到這裡了」等情（見本院卷第46、66頁），
      前後均不相悖，其於事發後1日內相近時間所為陳述情節
      相符，亦合於情理，況被告應訊後亦經閱覽無訛始行簽名
      ，顯見被告前開偵查筆錄之記載內容應未違背或曲解被告
      意思，被告復未指出該供述有何非出於自己之自由意思，
      或有受詢問者以強暴、脅迫或其他不正方法取供等情事，
      是縱該次訊問筆錄之錄影內容以法庭科技設備無法當庭播
      放（見本院卷第66頁），致偵查訊問程序稍嫌微疵，揆諸
      前開見解，仍應認其前揭於偵查詢問筆錄中自認之供述情
      節，有證據能力。
（二）刑事訴訟法第159條之1第2項規定：「被告以外之人於偵
      查中向檢察官所為之陳述，除顯有不可信之情況者外，得
      為證據」，故被告以外之人於偵查中向檢察官所為之陳述
      ，其性質要屬傳聞證據，但依該項立法理由之說明，現階
      段刑事訴訟法規定檢察官代表國家偵查犯罪、實施公訴，
      依法其有訊問被告、證人及鑑定人之權，證人、鑑定人且
      須具結，而實務運作時，偵查中檢察官向被告以外之人所
      取得之陳述，原則上均遵守法律規定，不致違法取供，其
      可信性極高，為兼顧理論與實務，在除顯有不可信之情況
      者外，被告以外之人於偵查中向檢察官所為之陳述，得為
      證據。所謂「顯有不可信之情況」，係指陳述是否出於供
      述者之真意，有無違法取供情事之信用性而言，故應就偵
      查筆錄製作之原因、過程及其功能等加以觀察其信用性，
      據以判斷該項陳述是否有顯不可信之情況，並非對其陳述
      內容之證明力如何加以論斷（最高法院94年度臺上字第
      629號判決意旨可資參照）。經查，本件證人即在場處理
      員警李俊翰於偵查中證述之內容，係依法具結後向檢察官
      所為之陳述，查無前述之顯有不可信之情況者，且被告及
      辯護人於證人偵查中證述時均在場，於證述後表示意見或
      促請證人補充證言之情事，而無礙其在場權或辯護權，依
      上開之說明，具有證據能力。
（三）按現行刑事訴訟法關於「鑑定」之規定，除選任自然人充
      當鑑定人外，另設有囑託機關鑑定制度。依同法第198條
      、第208條之規定，不論鑑定人或鑑定機關、團體，固均
      應由法院、審判長、受命法官或檢察官視具體個案之需要
      而為選任、囑託，並依第206條之規定，提出言詞或書面
      報告，即符合同法第159條第1項所定得作為證據之「法律
      有規定」之情形（最高法院93年度臺上字第2860號判決要
      旨可參），查公訴人所舉之臺北市車輛行車事故鑑定委員
      會鑑定意見書雖係鑑定人員於審判外之書面陳述，然此係
      臺北市車輛行車事故鑑定委員會於本件偵查時，受偵查檢
      察官之囑託而所為之鑑定書面報告，是屬法律對傳聞證據
      之例外規定，揆諸上開意旨，即具有證據能力。
（四）依道路交通事故處理辦法第10條第1項、第2項規定：「警
      察機關對道路交通事故現場，應就下列事項詳加勘察、蒐
      證...前項各款之勘察、蒐證，應儘量使事故當事人及證
      人在場說明，並以現場圖及攝影作成紀錄，詳實填寫道路
      交通事故調查報告表，對事故當事人及證人陳述作成紀錄
      或筆錄。現場圖由當事人或在場人簽名」，本院核卷附之
      交通事故調查報告表有關天候、現場光線、道路狀況、車
      道劃分措施等內容，另現場圖繪製有關肇事地點道路狀況
      、車道標線、現場遺留刮地痕、散落物等跡證及所測量相
      對距離之數據，經核均係記載事發地點之周圍環境狀況，
      由處理員警依前開規定所應記載之勘察結果，而處理員警
      亦有忠實記載其勘察之結果，復與照相器材如實拍攝所得
      照片內容亦無不符，被告事後並在其上簽名，並無顯不可
      信情形，準此，此部分之記錄，依同法第159條之4第1款
      規定，得為證據。
（五）其餘本院認定事實所引用之相驗屍體證明書、勘驗筆錄、
      相驗報告書暨照片、診斷證明書，並無證據證明係偵查機
      關以違背法定程序所取得，且被告及辯護人對此均不爭執
      證據能力（見本院卷第18頁），於審判期日對本院提示之
      該卷證亦未再聲明異議，復無刑事訴訟法第159條之4之顯
      有不可信之情況與不得作為證據之情形，是依刑事訴訟法
      第159條至159 條之5之規定，應有證據能力。
二、被告甲○○於本院審理中對於前揭時地騎乘機車因未注意車
    前狀況肇事撞及被害人王月娥，被害人送醫不治致死之事實
    固坦承不諱，惟矢口否認所騎乘機車係在行人穿越道上撞擊
    被害人，亦否認有未暫停讓行人先行通過之過失，辯稱：伊
    是過了斑馬線才看到被害人，煞停不及，才在內側車道上撞
    到被害人云云，經查：
（一）被告於98年11月13日18時18分許，駕駛車號LKW-525號重
      型機車，沿臺北市○○區○○路北向行駛通行信義路5段
      路口後，因未注意車前狀況，及時採取必要安全措施，所
      騎乘機車因而撞擊行人即被害人，致被害人當場倒地受有
      頭、胸部鈍傷併顱內出血傷勢經送醫急救不治死亡之事實
      ，為被告所不爭執，並據證人李俊翰證述明確在卷（見99
      年度偵字第783卷第5頁），另有相驗屍體證明、勘驗筆錄
      、相驗報告書及被害人臺北醫學大學附設醫院臨時診斷證
      明書暨病歷等在卷可稽（見98相772號卷第17頁、第49頁
      以下），此部分情節，堪以認定。
（二）被告固辯稱被害人於事故發生時並非行走在行人穿越道上
      ，其機車係通過行人穿越道始在內側車道撞及被害人云云
      ，辯護意旨另以：依現場圖所載，被告在撞擊被害人1公
      尺前，看到被害人突然自對向車道走出後，即煞車欲向左
      閃避，致所騎乘機車左腳踏桿觸地產生1公尺刮地痕，刮
      地痕起始點距行人穿越道2.1公尺之遠處，且被害人鞋子
      散落物距行人穿越道4.5公尺之遠處，顯見本件事故撞擊
      點自非於行人穿越道云云（詳見本院卷第19頁），惟查，
      被告於交通警察、分局警員及內勤檢察官詢問中先後供述
      ：「（問：這邊是行人穿越道？）對，...我就是來這裡
      我想趕快稍微這樣趕一下，來這裡就突然看到她已經到這
      裡了」、「我騎車到（信義路與1之6號道路口）人行道前
      方時，才看到王月娥已經在斑馬線上」及「當時被害人被
      撞倒的位置也是在斑馬線的位置上」等語，有警詢筆錄、
      偵訊筆錄及本院勘驗筆錄在卷可證（見98年度偵字第
      27223 號卷第9、45頁，本院卷第46頁背面、第66頁），
      均已自承其於肇事之際有目睹被害人係行走在行人穿越道
      上，且其機車撞擊被害人的位置亦位於行人穿越道斑馬線
      上等節明確，且被告亦於警員繪製、記載有「現場警察見
      證人指述撞擊點在行人穿越道上」之道路交通事故現場圖
      上簽名（見同上偵查卷第18頁），又該見證人即證人李俊
      翰最後於99年2月26日臺北市車輛行車事故鑑定委員會到
      會說明：「在現場時確定撞擊處在行人穿道上現場圖標示
      位置」等語明確，有鑑定意見書可佐（見99年度調偵字第
      301 號卷第5頁），則被告事後再於偵查（見99年偵783號
      卷第6頁）及本院審理時否認係在行人穿越道上撞及被害
      人，其事後翻供之詞是否可採，已非無疑。再者，辯護意
      旨所稱被告於通過斑馬線後，在撞擊被害人1公尺前看到
      被害人，始煞停機車左閃不及觸地致生刮地痕云云，惟以
      被告自承肇事當時行車速度在時速30、40公里間之事實（
      見98年偵27223號卷第9、14頁），其每秒可前行約8.33公
      尺至11.11公尺之距離，又依本院審判職務上所知悉一般
      人煞車反應時間為0.75秒，故被告自發現異狀後到開始採
      取煞車減速措施之間，被告機車可再向前行駛6.24公尺至
      8.33公尺，再加上開始煞車減速至機車失控側倒產生刮地
      痕之距離，則被告理應在相當距離前已發現被害人行動，
      詎被告辯稱伊機車已經過行人穿越道，在距被害人1公尺
      前才發現被害人，仍緊急煞停不及，機車在距行人穿越道
      北向邊緣2.1公尺處立即觸地致生刮痕乙情，顯與事實不
      符，不足採認，應認被告於相當距離前即疏未注意車前行
      人通行狀況，致於發現異狀後，於上開反應時間內煞停不
      及，行經行人穿越道上撞擊被害人後，機車再失控向前倒
      地產生刮地痕，始為合理。抑且，證人李俊翰於偵查中結
      稱：「我有看到被告機車撞到死者的那一瞬間，我當時在
      指揮1之6號道路出來左轉到信義路的行向，在1之6號道路
      往莊敬路方向號誌快變紅燈時，我指揮左轉車輛完畢後往
      右看，就看到被告撞到死者，我不知道被告從何處騎過來
      」、「當時死者穿越馬路時，行人穿越燈已經亮起，死者
      沒有闖越號誌」、「我沒辦法確定被撞的地方在那裡，也
      不能確定是否在人行（穿越）道上被撞。我只能確定是在
      穿越道邊緣附近，但不確定當時死者是否確實站在穿越道
      上」等語在卷（見99年度偵字第783卷第5、7頁），亦證
      稱被害人沒有違規情事，被告機車撞擊被害人位置確實在
      行人穿越道邊緣附近等情，被告所辯撞擊位置距行人穿越
      道有相當距離云云，更無足採認。況且，參諸被告機車肇
      事當時行車速度約在時速30、40公里之間，且撞擊前無法
      作出有效煞停反應，已如前述，故撞擊被害人前處於行動
      狀態之被告機車所產生動能應非弱，被害人行走行人穿越
      道經被告機車以此力道直接撞擊肉體，故其最後倒臥位置
      距原撞擊區域有相當間隔，而非在相近地點，倒地過程中
      亦發生鞋裝散落情狀，亦符合常理，另觀諸卷附相驗報告
      書及相驗照片所示（見相驗卷第56頁以下），被害人四肢
      內外側另發現面積不等之擦、挫、瘀傷，甚有表皮剝脫之
      現象，可認被害人遭撞擊後確因上開受力，致於身體位移
      相當距離過程中四肢多處與地面接觸成傷，應堪認定，故
      自不能以被害人鞋子散落物或血痕係在遠處，遽認被告所
      稱本件事故撞擊點顯非在行人穿越道上云云屬實。此外，
      被害人於肇事前既於行人穿越燈號誌燈綠燈狀態通行馬路
      ，而現場行人穿越道之枕木紋長度達4公尺，行人穿越通
      行區域範圍非窄，又該路口東西向人車通行秒數為180秒
      （含行人紅燈85秒、黃燈3秒、紅燈2秒），有臺北市交通
      管制工程處99年5月21日北市交工控字第09931774100號函
      在卷可稽（見本院卷第29頁），故扣除上開紅黃燈秒數，
      被害人於行人穿越號誌綠燈時約有90秒時間可從容通過寬
      約20公尺的1之6號道路，其洵無捨近求遠或故違交通法規
      ，在通行行人穿越道途中刻意跨出保護區域而遭撞擊之可
      能，始合於常情，益徵被害人於事故當時係於綠燈通行在
      行人穿越道上乙情，可以認定。是以，由被告於事發當時
      供述及上開證據，均足見被告確實騎乘機車，未禮讓行人
      優先通行，在行人穿越道上撞及被害人，因而致其死亡之
      結果甚明，臺北市車輛行車事故鑑定委員會鑑定意見書亦
      同此認定，則被告於偵查及審理中始翻異前詞，爭執被害
      人通行動向及本件事故撞擊地點均非在行人穿道云云，顯
      係事後卸責之詞，不足採信。
（三）末按汽車行駛時，駕駛人應注意車前狀況，並隨時採取必
      要之安全措施。汽車行經行人穿越道，遇有行人穿越時，
      無論有無交通指揮人員指揮或號誌指示，均應暫停讓行人
      先行通過，道路交通安全規則第94條第3項、第103條第2
      項分別定有明文。本件被告駕駛上開車輛，在經過路口時
      ，見被害人正在穿越行人穿越道，自應依前開規定，注意
      車前狀況，並實施減速措施，在白色枕木橫紋前暫停讓被
      害人先行通過。而衡諸當時狀況，客觀上並無不能注意之
      情事，亦有交通事故調查報告表可認（見98年度偵字第
      27223號卷第21頁），被告亦稱當時能見度無礙等情（見
      同偵卷第9頁），詎被告竟疏未注意前方狀況，行經行人
      穿越道前亦未能及時減速或暫停，致其所駕駛機車碰觸步
      行於行人穿越道上之被害人，致被害人倒地受有頭部胸部
      鈍傷併顱內出血等傷勢，並進而因該傷害急救不治死亡，
      被告就本件車禍事故之發生，自有過失甚明，且其過失與
      被害人之死亡結果，有相當因果關係。是以，本件被告過
      失致人於死犯行，事證明確，堪以認定，應依法論科。
（四）公訴意旨固認被告另有闖越紅燈之違規，惟證人李俊翰於
      偵查中結稱：並不知被告從何處騎過來，亦未目睹被告機
      車有無闖越燈號之情（見99年度偵字第783號卷第5頁），
      且證人即現場義交丙○○於審理中證述：「我當時是站在
      信義路5段的馬路上，燈號轉變前是莊敬路南向北車輛通
      行，莊敬路前行顯示的綠燈燈號是可以直行或是左右轉，
      它只有一個圓形綠燈的燈號。當時我是先注意莊敬路往北
      方向在信義路上跨越斑馬線的行人安全，行人通行之後就
      會指揮車輛讓路口淨空。我們會先擋莊敬路方向出來的車
      ，等南往北的車停止之後我們會再指揮東西方向的車通行
      。車禍前我印象中好像沒有車輛自莊敬路闖越黃燈的情形
      。如果有人闖越紅燈我一定會特別注意，但當天並沒有這
      個印象」等語（見本院卷第64頁以下），亦未陳述被告機
      車有闖紅黃燈之情。再者，被告於警詢、偵查中陳稱：「
      我從莊敬路往1之6號道路方向行駛，方向號誌是綠燈」、
      「我當時是直行，我車子前方有1輛公車要左轉，因為我
      還是直行，所以我從公車右方要繞過去，...我的行向燈
      號是綠燈」等語（見98年度偵字第27223號卷第9、45頁）
      ，於本院審理則稱：「我於肇事前行經莊敬路與信義路口
      時，是跟在公車的右後方，當時公車左轉幅度有稍微大一
      點，機車當時有向外側繞行。我從莊敬路綠燈通行到1之6
      號道路斑馬線行駛時間差不多20秒，我過路口一半以後就
      沒有看上面燈號，不知道綠燈通行多久」等語（見本院卷
      第68頁背面以下），是以，被告容有可能於綠燈通行後，
      在路口區間滯留時間過長而未能於燈號轉變前通行路口，
      故尚難認定被告當時有闖越莊敬路與信義路口紅燈之行為
      。此外，證人李俊翰就肇事時所見聞燈號情形於偵查中既
      已證述明確，且辯護人就同一問題也經當場詰問在卷（見
      99 年度偵字第783卷第6頁以下），況本院亦未認定被告
      另有闖越紅燈之違規，故辯護人於本院審理中另聲請傳喚
      證人李俊翰到庭詰問以證明被告是否有闖紅燈行為云云（
      見本院卷第66頁背面），即無調查必要性，附此敘明。
三、核被告所為，係犯刑法第276條第1項之過失致死罪。又被告
    駕車行經行人穿越道時，未依規定禮讓行人優先通行，因而
    致被害人死亡，依法應負刑事責任，應依道路交通管理處罰
    條例第86條第1項之規定，加重其刑二分之一。又被告於本
    件肇事撞擊被害人之同時，即為在現場執行勤務之臺北市政
    府警察局信義分局吳興街派出所警員即證人李俊翰發現，已
    當場獲悉被告涉有過失犯嫌之事實，並依法處理乙情，除據
    證人證述如前，並有職務報告書在卷可佐（98年度偵字第
    27223號卷第13頁），本件並非被告對於未發覺之罪自首而
    查獲，自無從依刑法第62條前段規定予以減刑，附此敘明。
四、爰審酌被告無前科，素行尚可，此有臺灣高等法院被告前案
    紀錄表附卷可憑，惟本件駕車時，於行經行人穿越道時未注
    意車前狀況，復未禮讓行人穿越道上之行人通行而肇事，違
    反道路交通安全規則之過失程度非輕，又其過失行為導致他
    人死亡重大結果，造成被害人家庭莫大痛苦，且其雖於本院
    審理終結前坦認有未注意車前狀況之過失（見本院卷第69頁
    背面），惟前於警詢、偵查中及本院調查證據時均否認有任
    何違規或過失情節（見98年度偵字第27223號卷第10頁、99
    年偵字第783號卷第7頁及本院卷第14頁背面、第19頁、第61
    頁背面），反而指摘被害人違反行人號誌管制且未行走於行
    人穿越道云云（99年偵字第783號卷第6頁、本院卷第19頁）
    ，欲將肇責歸咎被害人，非但毫無行人優先絕對路權觀念，
    亦顯被告於犯後未能自省犯行嚴重性，另衡被害人家屬已獲
    強制險死亡給付，嗣被告於本件宣判前業與告訴人達成和解
    ，再匯款新臺幣2百萬元予被害人家屬，有陳報狀、匯款委
    託書及本院公務電話紀錄2份在卷可認，及參酌被告智識程
    度、生活狀況等一切情狀，量處如主文所示之刑。末查，被
    告前未曾受有期徒刑以上刑之宣告，已如上述，其因一時疏
    失致罹刑典，信被告經此偵、審程序及論罪科刑後，當知所
    警惕而無再犯之虞，本院認前開宣告之刑，以暫不執行為適
    當，爰依刑法第74條第1項第1款規定，併予宣告緩刑2年，
    以啟自新。
據上論斷，依刑事訴訟法第284條之1、第299條第1項前段，刑法
第276條第1項、第74條第1項第1款，道路交通管理處罰條例第86
條第1項，刑法施行法第1條之1，判決如主文。
本案經檢察官高維駿到庭執行職務。
中    華    民    國    99    年    9     月    30    日
                      交通法庭  法  官  林瑋桓
上正本證明與原本無異。
如不服本判決應於收受送達後10日內向本院提出上訴書狀，並應
敘述具體理由；其未敘述上訴理由者，應於上訴期間屆滿後20日
內向本院補提理由書（均須按他造當事人之人數附繕本）「切勿
逕送上級法院」。告訴人或被害人如對於本判決不服者，應具備
理由請求檢察官上訴，其上訴期間之計算係以檢察官收受判決正
本之日期為準。
                                書記官  鄭伊芸
中    華    民    國    99    年    9     月    30    日
附錄本案論罪科刑法條全文：
中華民國刑法第276條
（過失致死罪）
因過失致人於死者，處2年以下有期徒刑、拘役或2千元以下罰金
。
從事業務之人，因業務上之過失犯前項之罪者，處5年以下有期
徒刑或拘役，得併科3千元以下罰金。

司法院資訊處製作；財團法人民間司法改革基金會備份。
